【裁判字號】    92,台上,885
【裁判日期】    920227
【裁判案由】    偽造有價證券
【裁判全文】
最高法院刑事判決                                九十二年度台上字第八八五號
    上  訴  人  甲○○
右上訴人因偽造有價證券案件，不服臺灣高等法院高雄分院中華民國九十一年十一月
二十五日第二審更審判決（九十年度上更(二)字第三六一號，起訴案號：臺灣高雄地方
法院檢察署八十四年度偵字第一六一九六號），提起上訴，本院判決如左：
    主  文
上訴駁回。
    理  由
按刑事訴訟法第三百七十七條規定，上訴於第三審法院，非以判決違背法令為理由，
不得為之。是提起第三審上訴，應以原判決違背法令為理由，係屬法定要件。如果上
訴理由狀並未依據卷內訴訟資料，具體指摘原判決不適用何種法則或如何適用不當，
或所指摘原判決違法情事，顯與法律規定得為第三審上訴理由之違法情形，不相適合
時，均應認其上訴為違背法律上之程式，予以駁回。本件原判決撤銷第一審法院不當
之科刑判決，改判依牽連犯，從一重論處上訴人甲○○連續意圖供行使之用而變造有
價證券罪刑（處有期徒刑三年二月）。上訴人之上訴意旨略稱：（一）原判決附表一
所示之支票，上訴人始終辯稱未經變造，亦無任何變造痕跡，之前並聲請將該等支票
送請有關機關或專門技術人員鑑定，最高法院九十年度台上字第五八０五號判決亦曾
指摘及此，原審就上開調查證據之聲請，未予調查，復未於判決內說明無調查必要之
理由，有調查未盡及理由不備之違法。（二）上訴人辯稱：原判決附表一編號二所示
面額新臺幣（下同）三十萬六千元之支票，於民國八十三年十一月三十日領出現款後
即將其中三十萬元匯給楊文如嘉義存摺帳戶，惟原判決僅以：「楊文如於嘉義市第三
信用合作社所開立之帳戶係於八十三年十二月十六日始開戶之事實，有該社對帳單影
本一份附卷可稽」，說明上訴人之辯解不足採信，但上訴人在第一審已提出與楊文如
、趙景全對話之錄音帶譯文，證明確曾匯付三十萬元予楊文如，其中楊文如陳述有無
交付三十萬元，須查明才能肯定，原判決未再傳訊楊文如查證，即竟認此難採為有利
於上訴人之認定，自有調查證據未盡之違法。（三）原判決認定上訴人侵占該判決附
表二編號一之支票，於八十三年十一月九日提示領取現金，乃以證人宋錦炳、張加發
之證言及趙景全之指述為據，但上訴人究竟如何提領該筆票款侵占入己花用，並無積
極證據足以證明，況且卷附臺灣銀行三民分行八十五年九月九日銀三營字第五０九六
一號函已覆稱該紙支票係由利興水電行提領，原判決上開事實認定顯與卷內證據資料
不符，其採證於法有違云云。
惟查原判決依憑上訴人於偵查中供認：「侵占一百四十六萬七千四百九十四元，有的
花掉了」、「侵占的錢，買東西用一部分；八十三年七月至八十三年十二月共侵占一
百多萬」，在原審供認：「六十五萬七千元的票（即原判決附表一編號一所示之支票
），本來是寫五萬七千元的給隆嘉建材，但是後來加上六十萬是要給很多廠商，所以
在五萬七千元的前面加上『六十』；三十萬六千元的票，是先寫六千元要付給蔡銘村
，因同一日要付楊文如三十萬元，此時公司已沒有支票，所以才在六千元前面加上三
十萬」、告訴人公司代理人趙景全之指訴、證人龍益心、呂英啟、蔡銘村、宋錦炳、
張加發、陳仁輝、蔣志明、洪永忠、周志平、何平雄之證言、卷附如原判決附表一、
二所示之支票正、背面影本五張、載明付款金額為五萬七千元或六千元之轉帳傳票影
本二紙、上訴人開立於華信商業銀行高雄分行之00000000000000帳戶
存款往來明細表、楊文如於嘉義市第三信用合作社開立帳戶之對帳單、嘉鐵建材行出
具之貨款明細確認書、豐承鐵材有限公司工程估驗單影本、洪永忠書具之委託書影本
、拋棄書影本、上訴人於本件案發後簽立之對帳紀錄影本、轉帳傳票影本、匯款單影
本及高雄縣民雄鄉農會交易明細影本等等證據資料，認定上訴人有其事實欄所載之犯
行，已於理由內詳敘其調查證據之結果及取捨證據認定之理由。並就上訴人否認犯罪
之辯解，認非可採，予以指駁。復列舉理由說明：「公訴人雖未就被告（指上訴人）
前揭行使偽造私文書犯行部分起訴，惟此部分與已起訴之侵占部分，有牽連犯之裁判
上一罪之關係，本院自得併予審理」、「公訴意旨另以：被告自八十三年三月十五日
起至八十三年四月九日止，利用職務上之機會侵占東泰元公司款項及自八十四年二月
十八日起至八十五年一月三十日止，以東泰元公司原係開立予廠商之支票金額予以變
更，再存入自己帳戶之方式將款項侵占入己，因認被告另涉有刑法第三百三十六條第
二項及同法第二百零一條第一項之罪嫌云云。被告辯稱：伊自八十三年四月十日起始
至東泰元公司上班，做到八十四年二月十七日止，伊在東泰元公司任職以外之期間並
無偽造、變造支票或侵占公司款項，應可採信，此外，復查無其他確切證據足資證明
被告有此犯行，此部份被訴犯罪即屬不能證明，公訴人認此部份，與前揭論罪科刑部
分，有連續犯之裁判上一罪關係，爰不另為無罪之諭知」，就形式上觀察，原判決並
無未盡證據調查能事、理由不備或採證違背證據法則等違背法令之情形。至於原判決
就其附表一編號一、二所示支票之金額欄前，曾否分別經人添加「陸拾、６」（編號
一部分）、「參拾、３０」（編號二部分）等數字、曾否將該附表一編號二支票發票
日之月份，由原有之「１２」更改為「１０」等事實，雖未送請專業機關鑑定，惟上
訴人在原審已供認：「三十萬六千元的票，我是先寫六千元，然後再補上『參拾萬』
的，寫完以後才給趙先生蓋章」、「另一張六十五萬七千元的票，本來是寫五萬七千
元的票要給隆嘉建材，但是後來加上六十萬元要給很多廠商，所以在五萬七千元前面
加上『六十』，這份票也是趙景全蓋章的」（見原審卷第五六頁），則原判決以上訴
人前開供述與告訴人公司代理人趙景全之指述、卷附原判決附表一編號二所示支票之
轉帳傳票上所載之發票日月份原係「１２」及該二紙支票之轉帳傳票上所載支付金額
仍為五萬七千元及六千元，且註明用以支付之支票票號亦與該附表一所示票號相符，
足徵趙景全蓋用公司大章於支票時，所核對之票面金額應僅係記載如該傳票所示之金
額等事實，相互印證，認定上訴人擅自加填金額、更改支票月份，均未經制作權人同
意而屬變造，乃事實審法院無違於證據法則之採證認事自由判斷職權之合法行使，並
未違法。而上訴人既已供認原判決附表一編號一、二所示支票金額欄前之「陸拾、６
」（編號一部分）及「參拾、３０」（編號二部分）等字樣，係伊分別填載金額為「
五萬七千元」、「六千元」後，再另行填加，核與告訴人公司代理人趙景全之指訴及
卷附轉帳傳票之記載相符，而上開支票經上訴人提示兌現後，票款並未交予各該支票
所載之受款人隆嘉建材行或蔡銘村，復經證人蔡銘村、呂英啟（即隆嘉建材行負責人
）結證在卷。則上訴人既非以塗改、刮除等方式變造上開支票，而係在上述支票正面
所載金額前另行加填數字，故依原判決前開證據上論斷，事實審法院縱令將該附表一
編號一、二所示之支票送請專業機關鑑定認無塗改或刮除之痕跡，亦無從動搖原判決
就此部分犯罪事實之認定，自於判決顯無影響。原判決對上訴人在上訴審聲請調查之
證據（即鑑定上開支票正面有無變造痕跡），未予調查，又未認無調查之必要，以裁
定駁回，或於判決理由內予以說明，其踐行之訴訟程序，雖不無瑕疵，但於判決既顯
無影響，依刑事訴訟法第三百八十條規定，仍難執此為提起第三審上訴之合法理由。
上訴意旨（一）以此指摘原判決理由不備、未盡證據調查能事，顯與法律規定得為第
三審上訴理由之違法情形，不相適合。再依原判決理由說明，係以楊文如於嘉義市第
三信用合作社所開立之帳戶係於八十三年十二月十六日始行開戶之事實，有該社對帳
單影本一份附卷可稽與上訴人就其於八十三年十一月三十日領出票款三十萬元以後，
究係交予何人，或謂交予陳仁輝、或謂交予陳炳丙，而證人陳仁輝復否認受領上訴人
交付之前開三十萬元現金等證據資料，相互印證，說明上訴人辯稱：原判決附表一編
號二所示面額三十萬六千元之支票，伊於八十三年十一月三十日領出現款後，即將其
中三十萬元匯給楊文如嘉義存摺帳戶云云，不足採信。復以：「上訴人在第一審提出
與楊文如、趙景全對話之錄音帶譯文中，楊文如對上訴人提及有交付三十萬元部分，
祇表示須查明才能肯定」，說明該錄音譯文不足為有利於上訴人之認定，均屬事實審
法院就證據取捨自由判斷職權之合法行使，並未違法。況且原審法院審判長於審判期
日，諭知調查證據完畢，開始言詞辯論之前，詢問上訴人：「尚有何證據請求調查？
」，上訴人復答稱：「無」（見原審卷第三二七頁），上訴意旨（二）至法律審之本
院，始又執原審未傳訊楊文如查證上訴人曾否匯款三十萬元至楊女存款帳戶云云，指
摘原判決有調查證據未盡之違法，自非依據卷內資料而為主張之合法第三審上訴理由
。又原判決係以證人即利興水電材料行負責人宋錦炳證稱：「票號0000000號
支票不是我們公司的章，我公司章我有帶來（經當庭蓋印比對確與支票上所蓋利興水
電行印章不符合屬實），支票我沒有提領；我與東泰元之交易從沒超過三十萬元，張
加發沒交給我，也無這筆交易」（見第一審卷第八三頁背面、第八四頁）、證人即告
訴人公司工地主任張加發供稱：「（問：帳號四四三九｜一號面額三十七萬一千七百
九十元支票有無提領？）沒有收到這張支票，也無透過我拿給利興水電行」（見第一
審卷第五三頁背面、第五四頁），與上訴人供認：「錢是我領出來交給張（指張加發
）交給利興（指利興水電材料行宋錦炳）」（見第一審卷第八十四頁），相互印證，
於事實欄認定：該判決附表二編號一所示之支票，係上訴人利用不知情之刻印者，偽
刻該紙支票受款人「利興水電材料行」印章一枚後，以該枚偽刻之印章，蓋用於該支
票背面，於八十三年十一月九日提示付款領取現金侵吞入己。於理由內復說明：「臺
灣銀行三民分行八十五年九月九日銀三營字第五０九六一號函雖稱該支票係由利興水
電行提領，然此係僅憑支票背面提領係蓋用利興水電行印章，所為之認定，與被告（
即上訴人）自白提領及證人宋錦炳否認提領各節不符」，經核均屬事實審法院無違於
證據法則之採證認事自由判斷職權之合法行使，自未違法。上開事實認定與卷內證據
資料之內容，既非不相符合，亦無卷內證據資料不足以證明該部分犯罪事實之情形，
上訴意旨（三）執此指摘原判決採證違法，顯非依據卷內證據資料而為主張。綜上所
論，上訴人就原判決關於變造有價證券、行使偽造私文書等部分之上訴，違背法律上
之程式，應予駁回。至於原判決認與上訴人變造有價證券、行使偽造私文書等部分有
牽連犯關係之業務侵占部分，原判決認係觸犯刑法第三百三十六條第二項之規定，經
核刑法第三百三十六條第二項之業務侵占罪，屬於刑事訴訟法第三百七十六條第三款
之案件，與之有牽連犯裁判上一罪關係之變造有價證券、行使偽造私文書等部分之上
訴，既不合法，自無從就有牽連犯關係之輕罪部分併為實體上審判，此部分既經第二
審判決，自不得上訴於第三審法院，上訴人就該部分復提起上訴，顯非適法，應併予
駁回。
據上論結，應依刑事訴訟法第三百九十五條前段，判決如主文。
中      華      民      國    九十二    年      二      月    二十七    日
                              最高法院刑事第一庭
                                  審判長法官  施  文  仁
                                        法官  林  永  茂
                                        法官  蕭  仰  歸
                                        法官  賴  忠  星
                                        法官  洪  佳  濱
      右正本證明與原本無異
                                              書  記  官
中      華      民      國    九十二    年      三      月      六      日


司法院資訊處製作；財團法人民間司法改革基金會備份。
